臺灣高等法院花蓮分院刑事判決　　　　 96年度上易字第189號
上　訴　人　臺灣臺東地方法院檢察署檢察官
被　　　告　甲○○
被　　　告　丙○○
上列上訴人因被告等妨害家庭案件，不服臺灣臺東地方法院96年
度易字第167號中華民國96年9月29日第一審判決（起訴案號：臺
灣臺東地方法院檢察署95年度偵字第2830號、96年度偵字第 783
號），提起上訴，本院判決如下：
    主  文
原判決關於甲○○部分撤銷。
甲○○無罪。
其他上訴駁回。
丙○○緩刑貳年。
    事實及理由
一、被告丙○○部分：
（一）本案關於被告丙○○部分經本院審理結果，認第一審以被
      告丙○○犯刑法第239條前段之通姦罪，判處有期徒刑3月
      ，減為有期徒刑 1月又15日，並諭知易科罰金折算之標準
      為銀元300元即新臺幣900元折算 1日，認事用法及量刑均
      無不當，應予維持，並引用第一審判決書關於被告丙○○
      部分記載之事實、證據及理由（如附件）。
（二）檢察官依告訴人索黑納‧比亞（原名：楊肅懿）請求提起
      上訴謂原審量刑過輕，惟原審已審酌被告丙○○與告訴人
      之婚姻狀況本身即存有問題，曾簽署離婚協議書，但未辦
      理登記，且被告丙○○自行撫養與告訴人所生育之子女，
      及其素行、犯罪之動機、目的、手段、對告訴人所造成之
      傷害程度，與檢察官在原審言詞辯論請求從輕量刑之意見
      等一切情狀，始量處如原判決之刑度，尚無不合。是檢察
      官此部分以原審量刑過輕為由提起上訴，經核並無理由，
      應予駁回。
（三）復查被告丙○○前未曾犯罪，有臺灣高等法院被告全國前
      案紀錄表附卷可稽，且需撫養2 年幼子女。而刑罰之目的
      固有處罰行為人之意義，惟依現今通行之概念係重在教育
      ，並非重在懲罰，衡之其婚姻狀況其之行為並非惡性重大
      致無法原諒；至告訴人如因此受有損害，得另依民事程序
      獲得填補。本院信被告丙○○經此刑之追訴及處罰，當知
      警惕，日後當謹慎行為，而無再犯之虞，故認本件所宣告
      之刑以暫不執行為當，爰依刑法第74條第1項第1款規定併
      予宣告緩刑2年。末按犯罪在新法（指95年7月1 日施行之
      新修正刑法）實施前，新法實施後，緩刑之宣告應適用新
      法第74條之規定（最高法院95年第8次刑事庭會議決議參
      照），附此敘明。
二、被告甲○○部分：
（一）公訴意旨略以：甲○○明知丙○○為有配偶之人，竟基於
      概括之犯意，於民國（下同）95年1月初某日起至同年2月
      間某日，連續在臺東縣太麻里鄉三和村大中寮 6號丙○○
      住處及臺東縣臺東市○○路 ○段74巷37號甲○○住處，與
      丙○○以約1星期發生1次性行為之頻率相姦多次，因認被
      告甲○○涉有刑法第239條後段之相姦罪等語。
（二）公訴人認被告甲○○涉有刑法第 239條後段之相姦罪，無
      非以告訴人之指訴，被告辯稱相信丙○○提出之兩願離婚
      書認其與告訴人已離婚生效等語無可採，及丙○○門診就
      醫紀錄明細表，為主要論據。訊之被告甲○○堅決否認犯
      行，辯稱：有看過丙○○與告訴人離婚之離婚協議書，認
      為丙○○已經離婚，才會與丙○○在一起等語。
（三）按犯罪事實應依證據認定之，無證據不得認定其犯罪事實
      ；又不能證明被告犯罪者，應諭知無罪之判決；刑事訴訟
      法第154條第2項、第301條第1項分別定有明文。又刑法第
      239 條後段之相姦罪，以故意為要件，即明知對方為有配
      偶之人，仍與之相姦，始成立本罪；如非明知，欠缺故意
      ，相姦人即不為罪。經查：
   1、告訴人於偵查中指稱：我太太丙○○在94年 4月份離家，
      快1 年多沒有與我住在一起，也沒有跟她聯絡，聽說丙○
      ○與他人同居而且懷孕，男方不知姓名等語。足見丙○○
      在與被告甲○○通姦前已離家甚久，而被告在提起本件告
      訴之時尚且不知被告甲○○之姓名；故告訴人所稱被告 2
      人與其在同一飯店工作之時間，應在丙○○離家前之事。
      則公訴人謂被告2 人與告訴人在同一飯店工作，飯店本有
      為身家調查，被告甲○○明知其等婚姻關係尚存在云云；
      顯將時間錯置，且與事實不符。
   2、再被告丙○○於偵查中起即供稱：與甲○○發生關係時，
      甲○○不知道伊之婚姻關係還存在；且其在原審時供稱：
      我拿離婚協議書給甲○○看，並跟甲○○說離婚書辦好了
      等語。核與被告甲○○於偵查中供稱：丙○○有拿離婚協
      議書給我看，我以為他們已經離婚，才會讓丙○○住在我
      那邊；及在原審供稱：我不知道他們有沒有去辦離婚登記
      ，但我問丙○○，她告訴我他們已經辦好離婚了等語，均
      相符合。雖被告丙○○與告訴人索黑納‧比亞之兩願離婚
      書第 4條載明：「本離婚書自訂立後，應共同向戶政機關
      登記始生效力」，且被告甲○○亦自承看過丙○○之離婚
      協議書，然丙○○既已告知被告甲○○說其已辦妥離婚，
      則被告甲○○所辯誤以為丙○○已與告訴人離婚一節，尚
      非無據。
   3、另卷附中央健康保險局東區分局95年11月29日健保東費字
      第0950025020號函及其附件有關丙○○於婦產科就醫紀錄
      明細表，僅能證明被告丙○○之就診狀況，並無法證明被
      告甲○○是否明知被告丙○○尚有婚姻關係，亦難採為被
      告不利之證明。
   4、綜上各情，依公訴人所舉證據，並無法證明被告甲○○明
      知被告丙○○尚有婚姻關係，而與之相姦。此外，復查無
      積極證據足資認定被告甲○○確有相姦之故意，揆諸上開
      說明，及本於「罪疑唯輕」原則，自應為被告甲○○無罪
      之判決。原審誤為其有罪判決，並經檢察官對之提起上訴
      ，應由本院就此部分撤銷改判，並為被告甲○○無罪之諭
      知。
據上論斷，應依刑事訴訟法第369條第1項前段、第364條、第301
條第1項、第373條、第368條，刑法第74條第 1項第1款，判決如
主文。
本案經檢察官乙○○到庭執行職務。
中　　華　　民　　國　　96　　年　　11　　月　　27　　日
                        審判長法  官  何方興
                              法  官  林鳳珠
                              法  官  林德盛
以上正本證明與原本無異。
本件判決不得上訴。
                              書記官  劉妙娘
中　　華　　民　　國　　96　　年　　11　　月　　27　　日
附錄  本案論罪科刑法條全文：
刑法第239條：
有配偶而與人通姦者，處1年以下有期徒刑，其相姦者，亦同。
附件：
臺灣臺東地方法院刑事判決　　　　　　　 96年度易字第167號
公　訴　人　臺灣臺東地方法院檢察署檢察官
被　　　告  丙○○
            甲○○
上列被告因妨害家庭案件，經檢察官提起公訴（95年度偵字第28
30號、96年度偵字第783號），本院判決如下：
    主  文
丙○○連續有配偶而與人通姦，處有期徒刑參月，如易科罰金，
以銀元參佰元即新臺幣玖佰元折算壹日，減為有期徒刑壹月又拾
伍日，如易科罰金，以銀元參佰元即新臺幣玖佰元折算壹日。
甲○○連續與有配偶之人相姦，處有期徒刑參月，如易科罰金，
以銀元參佰元即新臺幣玖佰元折算壹日，減為有期徒刑壹月又拾
伍日，如易科罰金，以銀元參佰元即新臺幣玖佰元折算壹日。
    事  實
一、丙○○係索黑納‧比亞（原名：楊肅懿）之妻，為有配偶之
    人，竟基於概括之犯意，自民國95年1月初某日起至同年2月
    間某日，連續在臺東縣太麻里鄉三和村大中寮6 號丙○○住
    處及臺東縣臺東市○○路○ 段74巷37號甲○○住處，與甲○
    ○以約1星期發生1次性行為之頻率通姦多次；甲○○明知丙
    ○○為有配偶之人，亦基於概括之犯意，於上開同一時、地
    ，連續與丙○○相姦多次。嗣丙○○並懷孕而於95年11月 2
    日（起訴書誤載為10月30日）在桃園縣中壢市之宏其婦幼醫
    院產下一女，索黑納‧比亞經人告知丙○○懷孕，始得知上
    情。
二、案經索黑納‧比亞訴由臺灣臺東地方法院檢察署檢察官偵查
    起訴。
    理  由
一、按被告以外之人於審判外之言詞或書面陳述，除法律有規定
    者外，不得作為證據，刑事訴訟法第159 條第1 項定有明文
    ；復按被告以外之人於偵查中向檢察官所為之陳述，除顯有
    不可信之情況者外，得為證據，同法第159 條之1 第2 項亦
    有規定；另按被告以外之人於審判外之陳述，雖不符前四條
    之規定，而經當事人於審判程序同意作為證據，法院審酌該
    言詞陳述或書面陳述作成時之情況，認為適當者，亦得為證
    據；當事人、代理人或辯護人於法院調查證據時，知有第15
    9 條第1 項不得為證據之情形，而未於言詞辯論終結前聲明
    異議者，視為有前項之同意；同法第159 條之5 規定甚明。
    本案證人索黑納‧比亞、丙○○於偵查中向檢察官所為之陳
    述，業經具結且無顯不可信之情形存在，依上揭項規定，自
    具備證據能力；其餘之傳聞證據，因被告於本院言詞辯論終
    結前，均未對於證據能力聲明異議，本院審酌該等言詞陳述
    或書面陳述作成之情況，相關陳述人均未曾主張非出於任意
    性或不正取供，足信作成時之情況，應無違法或不當情事，
    因而認為適當，依刑事訴訟法第159條之5規定，該等言詞陳
    述或書面陳述，均具備證據能力而均得作為證據，合先敘明
    。
二、訊據被告丙○○、甲○○，固坦承有於上揭時、地發生性行
    為，被告丙○○並因而懷孕產下一女，惟否認有通姦及相姦
    之犯行，被告丙○○辯稱：其與索黑納‧比亞已經離婚，但
    是因告訴人一直在勒戒中，所以沒有去辦離婚登記等語；被
    告甲○○辯稱：有看過丙○○與告訴人離婚之離婚協議書，
    認為丙○○已經離婚，才會與丙○○在一起等語，經查：
（一）告訴人索黑納‧比亞與被告丙○○於91年1 月25日結婚至
      今，二人為夫妻關係，此有戶籍謄本、戶籍查詢資料在卷
      可稽，復為告訴人索黑納‧比亞、丙○○於偵查時證述屬
      實，是丙○○自91年1 月25日起即為有配偶之人，自堪認
      定。又被告二人均自承有於上開時地發生性行為，丙○○
      並因此產下一名女嬰，而被告丙○○以證人身分於檢察官
      訊問時亦具結證稱：其與告訴人之婚姻關係尚存在，其於
      95年1、2月間與甲○○發生性行為，大約一星期一次，並
      於95年2 月間懷孕，這段期間，就只有與甲○○發生性行
      為，於95年10月在宏其婦幼醫院生產，是女兒等語，並有
      中央健康保險局東區分局95年11月29日健保東費字第0950
      025020號函及其附件有關丙○○於婦產科就醫紀錄明細表
      、戶籍謄本可佐，足認被告二人有於上揭時、地連續發生
      性行為等情，堪以認定。
（二）被告丙○○於本院審理時供稱：「（問：知否離婚協議書
      簽名後要至戶政事務所辦登記，才會發生離婚效力？）我
      知道，也有找告訴人要去辦理，但告訴人的母親說告訴人
      在勒戒所，我一共去過很多次，告訴人母親有說要給我聯
      絡電話，但是一直沒有給…我瞭解要至戶政事務所辦理離
      婚登記，離婚才會生效」「我拿離婚協議書給甲○○看，
      並跟甲○○說離婚書辦好了」「（問：有無跟甲○○說，
      已經與告訴人到戶政事務所辦理離婚登記？）沒有」等語
      ；又被告甲○○於本院審理時亦稱：「（問：丙○○拿離
      婚協議書給你看，你是否知道離婚要至戶政事務所辦理登
      記才會生效？）我知道，但是丙○○告訴我他們已經離婚
      了。」，參諸被告丙○○與告訴人索黑納‧比亞之兩願離
      婚書第4 條亦載明：「本離婚書自訂立後，應共同向戶政
      機關登記始生效力」，而被告甲○○亦自承看過丙○○之
      離婚協議書，則對該協議書之內容亦應知悉，且由丙○○
      上開供述亦知丙○○並未向被告甲○○說其已辦妥離婚登
      記。綜上情事以觀，被告甲○○以因看過離婚協議書，而
      誤以為丙○○已與告訴人離婚等語為辯，及丙○○所辯稱
      其與索黑納‧比亞已經離婚等語，均屬為卸責之詞，不足
      採信。本件事證明確，被告等之犯行洵堪認定，應依法論
      科。
三、按行為後法律有變更者，適用行為時之法律，但行為後之法
    律有利於行為人者，適用最有利於行為人之法律，刑法第 2
    條第1 項定有明文，被告行為後，刑法第56條條文，業於94
    年2月2日修正公布刪除，且自95年7月1日生效施行，則被告
    之犯行，因行為後新法業已刪除連續犯之規定，此刪除雖非
    犯罪構成要件之變更，但顯已影響其刑罰之法律效果，自屬
    法律有變更，經比較新、舊法結果，仍應適用較舊法論以連
    續犯較有利於被告。
四、核被告丙○○、甲○○所為，係分別犯刑法第239 條前段之
    通姦罪及後段之相姦罪。被告2 人之前開多次犯行，時間緊
    接，又均係觸犯犯罪構成要件相同之罪名，顯均係基於概括
    犯意反覆實施，均應依連續犯之規定以一罪論，並依法加重
    其刑。爰審酌被告丙○○與告訴人之婚姻狀況本身即存有問
    題，曾簽署離婚協議書，但未辦理登記，且被告丙○○自行
    撫養與告訴人所生育之子女，及被告2 人之素行、犯罪之動
    機、目的、手段、對告訴人所造成之傷害程度及檢察官請求
    從輕量刑之意見等一切情狀，分別量處如主文所示之宣告刑
    。按被告等犯罪時之刑法第41條第1 項前段規定：「犯最重
    本刑為五年以下有期徒刑以下之刑之罪，而受六個月以下有
    期徒刑或拘役之宣告，因身體、教育、職業、家庭之關係或
    其他正當事由，執行顯有困難者，得以一元以上三元以下折
    算一日，易科罰金。」又被告行為時之易科罰金折算標準，
    修正前罰金罰鍰提高標準條例第2 條前段（現已刪除）規定
    ，就其原定數額提高為100倍折算1日，則本件被告行為時之
    易科罰金折算標準，如以銀元300元折算1日，經折算為新臺
    幣後，應以新臺幣900元折算為1日。惟95年7月1日修正公布
    施行之刑法第41條第1 項前段則規定：「犯最重本刑為五年
    以下有期徒刑以下之刑之罪，而受六個月以下有期徒刑或拘
    役之宣告者，得以新臺幣一千元、二千元或三千元折算一日
    ，易科罰金。」比較修正前後之易科罰金折算標準，以95年
    7月1日修正公布施行前之規定，較有利於被告，則應依刑法
    第2條第1項前段，適用修正前刑法第41條第1 項前段規定，
    定其折算標準。再者，96年7月4日公布之中華民國九十六年
    罪犯減刑條例自96年7月16日施行，本件犯罪均發生在96年4
    月24日以前，合於減刑規定，乃均諭知減其宣告刑期二分之
    一如主文所示，並諭知易科罰金之折算標準。
據上論斷，應依刑事訴訟法第284條之1、第299條第1項前段，刑
法第2條第1項前段、第239條，修正前刑法第56條、第41條第1項
前段，中華民國九十六年罪犯減刑條例第2條第1項第3款、第7條
，修正前罰金罰鍰提高標準條例第2 條，現行法規所定貨幣單位
折算新臺幣條例第2條，判決如主文。
本案經檢察官郭郁到庭執行職務。
中　　華　　民　　國　　96　　年　　9 　　月　　29　　日
                  刑事第三庭    法  官  蔡玉雪
